臺灣板橋地方法院民事判決　　　　　　　99年度訴字第1785號
原　　　告　王舜民
訴訟代理人　徐立信律師
複　代理人　吳麗如律師
被　　　告　宋希聖
訴訟代理人　林契名律師
複　代理人　呂承璋律師
上列當事人間請求返還代墊款等事件，經本院於民國100 年6 月
14日言詞辯論終結，判決如下：
    主  文
被告應給付原告新臺幣貳拾萬元及自民國九十七年十月二十七日
起至清償日止，按週年利率百分之六計算之利息。
被告應給付兩造公同共有全體即瑞華牙醫診所新台幣貳拾捌萬陸
仟肆佰柒拾捌元，及自民國九十九年八月三十一日起至清償日止
，按週年利率百分之五計算之利息。
被告應給付原告新臺幣陸拾參萬元及自民國九十八年四月二十八
日起至清償日止，按週年利率百分之五計算之利息。
原告其餘之訴駁回。
訴訟費用由被告負擔十分之九；餘由原告負擔。
本判決第一項於原告以新臺幣陸萬柒仟元為被告供擔保後，得假
執行，但被告如以新臺幣貳拾萬元，為原告供擔保後，得免為假
執行。
本判決第二項於原告以新臺幣玖萬伍仟元為被告供擔保後，得假
執行，但被告如以新臺幣貳拾捌萬陸仟肆佰柒拾捌元，為原告供
擔保後，得免為假執行。
本判決第三項於原告以新臺幣貳拾壹萬元為被告供擔保後，得假
執行，但被告如以新臺幣陸拾參萬元，為原告供擔保後，得免為
假執行。
原告其餘假執行之聲請駁回。
    事實及理由
壹、程序方面：
    按訴狀送達後，原告不得將原訴變更或追加他訴，但請求基
    礎事實同一、不甚礙被告之防禦及訴訟之終結者，不在此限
    ，民事訴訟法第255 條第1 項第2 款及第7 款定有明文。查
    原告起訴時，原聲明係請求：(一)被告應給付原告新臺幣（下
    同）20萬元，及自97年10月27日起至清償日止，按週年利息
    6 ％計算之利息。(二)被告應給付原告133,770 元，及自98年
    4 月10日起至清償日止，按週年利息5 ％計算之利息。(三)被
    告應給付原告63萬元，及自98年4 月28日起至清償日止，按
    週年利息5 ％計算之利息。(四)被告應給付原告284,798 元，
    及自98年8 月24日起至清償日止，按週年利息5 ％計算之利
    息。(五)願供擔保，請准予宣告假執行。嗣於民國100 年1 月
    6 日具狀變更其訴之聲明第2 、4 項，詳如下述。核原告上
    開所為，均係基於兩造間合夥財產遭被告用以清償被告個人
    債務之同一基礎事實，而變更請求被告應將該代償款項返還
    予公同共有人全體即原、被告二人，並由原告代位受領，且
    不甚礙被告之防禦及訴訟之終結，揆諸前開規定，尚無不合
    ，應予准許，合先敘明。
貳、實體方面：
一、原告主張：
(一)、原告於97年4月間將其所有位於新北市新莊區之欣隆牙醫診
    所以100萬元價格讓與予被告，惟被告因無力即時清償全部
    買賣價金，遂將不足部分開立面額40萬元之本票1紙予原告
    ，詎原告於97年10月27日向被告為付款提示，僅獲清償其中
    20萬元，迄今尚有20萬元未獲清償。爰依票據法律關係，請
    求被告應給付20萬元及自97年10月27日起算之法定利息。
(二)、又兩造於98年3月16日訂立合夥契約書，同意合夥經營瑞華
    牙醫診所，約定出資額及盈餘分配為原告95%、被告5%。惟
    實際上瑞華牙醫診所之出資、設立及管理皆係由原告單獨負
    責，兩造約定由原告擔任合夥事務之執行者，被告僅係出名
    擔任診所負責人，且以每周至診所看兩個診之勞務作為出資
    ，並無任何合夥事務之執行權限。而被告實際上並未依約履
    行看診義務，故瑞華牙醫診所實質上為原告個人獨資設立。
    又瑞華牙醫診所提供全民健康保險被保險人醫療服務後，由
    中央健康保險局台北分局（下稱健保局）給付之醫療費用，
    係屬於兩造合夥取得之財產，為兩造依合夥關係公同共有之
    財產。然被告個人之所得稅欠款133,770元及自98年4月10日
    起算之法定遲延利息，以及被告積欠上海商業儲蓄銀行股份
    有限公司（下稱上海銀行）及訴外人廖碧玉之債務，合計執
    行分配款284,798元及自98年8月24日起算之法定遲延利息，
    既均非係兩造合夥之債務，竟分別遭法務部行政執行署板橋
    行政執行處（案號：97年度綜所稅執字第33012號）、臺灣
    臺北地方法院民事執行處（案號：98年度司執字第52721號
    ），扣押瑞華牙醫診所對健保局之醫療費用並執行清償，被
    告顯無法律上之原因，而受有債務免除之利益，且致減損兩
    造合夥關係之公同共有財產。爰依民法第179條規定，請求
    被告應返還不當得利予合夥之公同共有人全體，且原告既為
    合夥事務之執行者，並請求代為受領該不當得利之返還。
(三)、另兩造於簽立合夥契約後，原告隨即於98年4 月1 日接獲被
    告債權人美商花旗銀行股份有限公司（下稱花旗銀行）所聲
    請核發之臺灣板橋地方法院執行命令，其債權金額高達90餘
    萬元，如被告之信用卡債務不清償，將致瑞華牙醫診所之健
    保給付醫療費用遭法院扣押，使瑞華牙醫診所無資金可用，
    原告為免診所營運發生困難，始出面與花旗銀行協商，並以
    63萬元結清被告積欠該行上開信用卡帳款債務，亦顯有利於
    被告。而原告身為瑞華牙醫診所之實際出資者，就上開債務
    之履行顯有利害關係，故原告代被告清償此項債務，於清償
    範圍內取得債權人花旗銀行之權利。爰依民法第312 條規定
    ，請求被告應給付原告所代償款項63萬元，及自代償日之翌
    日即98年4 月28日起算之法定利息。
(四)、聲明：
１、被告應給付原告20萬元，及自97年10月27日起至清償日止，
    按週年利息6%計算之利息。
２、被告應給付兩造公同共有全體133,770 元，及自98年4 月10
    日起至清償日止，按週年利息5%計算之利息，由原告代為受
    領。
３、被告應給付原告63萬元，及自98年4 月28日起至清償日止，
    按週年利息5%計算之利息。
４、被告應給付兩造公同共有全體284,798 元，及自98年8 月24
    日起至清償日止，按週年利息5%計算之利息，由原告代為受
    領。
５、原告願供擔保，請准予宣告假執行。
二、被告則以：
(一)、合夥為非法人之團體，該團體與人涉訟時，應以該團體為當
    事人，而由其代表人或管理人為其法定代理人，故原告以其
    為執行合夥事務之負責人，請求被告返還瑞華牙醫診所健保
    醫療給付遭扣款部分，顯不具當事人適格。又兩造並無約定
    原告為瑞華牙醫診所之合夥事業之執行者，況且兩造為隱名
    合夥法律關係，被告係實際出名之人，而瑞華牙醫診所之稅
    務問題，亦一直係由被告處理，故依民法第700 條、第704
    條第1 項規定，被告當然為合夥財產執行人。
(二)、被告已於98年1月21日以匯款方式清償購買欣隆牙醫診所價
    金餘款20萬元。又依原告所提之法務部行政執行署板橋行政
    執行處執行命令，其內容係命瑞華牙醫診所扣押被告之薪資
    債權，且依鈞院函調上開綜合所得稅執行事件資料所示，均
    無法證明瑞華牙醫診所有以健保給付代被告清償所得稅欠款
    133,770元。另依臺灣板橋地方法院執行命令所示，乃係扣
    押被告對於元品牙醫診所之薪資債權，而非扣押瑞華牙醫診
    所之健保給付，故原告主張其代被告清償花旗銀行信用卡債
    務63萬元部分具有利害關係，顯非可採。況且，被告曾向原
    告表明其已向銀行協商債務，可取得較優惠之清償金額，原
    告無權代被告清償個人銀行信用卡債務。此外，瑞華牙醫診
    所並非原告獨資，縱使瑞華牙醫診所有以健保給付代被告清
    償所得稅款，及代償被告遭債權人上海銀行及廖碧玉強制執
    行金額計284,798元，亦均非原告以個人金錢所為之清償。
    故原告之請求並無理由等語置辯。並聲明：原告之訴及其假
    執行聲請均駁回；如受不利之判決，願供擔保請准宣告免為
    假執行。
三、兩造不爭執之事實：
(一)、兩造於98年3 月16日訂立合夥契約書，並經臺灣臺北地方法
    院所屬民間公證人陳建源公證。
(二)、兩造間之系爭合夥關係業已於99年12月24日屆滿，惟合夥財
    產迄未進行清算。
(三)、瑞華牙醫診所接受健保局相關醫療費用之給付，係由瑞華牙
    醫診所、宋希聖為戶名之臺北富邦商業銀行雙園分行帳戶支
    領。
(四)、原告於98年4 月27日以郵政劃撥方式代被告清償積欠花旗銀
    行信用卡債務63萬元。
(五)、被告債權人上海銀行及廖碧玉之執行分配金額合計284,798
    元係以瑞華牙醫診所帳戶內款項為清償。
四、法院之判斷：
(一)、關於原告訴之聲明第一項部分：
１、按請求履行債務之訴，原告就其所主張債權發生原因之事實
    ，固有舉證之責任，若被告自認此項事實而主張該債權已因
    清償而消滅，則清償之事實，應由被告負舉證之責任，此觀
    民事訴訟法第277 條之規定自明，亦有最高法院28年上字第
    1920號判例可資參照。
２、經查，原告主張其於97年4月間將所有之欣隆牙醫診所以100
    萬元價格出讓予被告，而被告因無力以現金清償全部買賣價
    金，遂開立面額40萬元之本票一紙交付予原告，詎原告於97
    年10月27日經提示後，迄今尚有20萬元未獲清償之事實，業
    據原告提出本票影本一紙為證。被告對於原告提出之本票真
    正及所主張之票據原因關係均不爭執，惟辯稱系爭票據債務
    業已清償云云，則依上開說明，自應由被告就已清償之事實
    負舉證之責。經查，被告固提出匯款申請書影本一紙，其上
    記載欣隆牙醫診所於98年1月21日匯款20萬元予原告，然原
    告主張該20萬元僅係清償上述票據部分票款，被告尚餘20萬
    元票款仍未清償；本院審酌被告迄今既未能提出上開票面金
    額40萬元業已全部清償完畢之證明，再者依據社會常情，被
    告倘真全部票款業已清償完畢，理應會向原告要求取回系爭
    票據，然系爭票據目前仍在原告持有中，此一事實為被告所
    不爭執，則顯難認為被告所辯系爭票款業已全部清償完畢等
    語為真實可採。被告既未能證明系爭票據債務業已全部清償
    完畢，從而，原告依據票據之法律關係，請求被告應給付尚
    未清償之票款20萬元，及自提示日即97年10月27日起至清償
    日止，按週年利息百分之六計算之利息，即為有理由，應予
    准許。
(二)、關於原告訴之聲明第二項部分：
１、按合夥財產為合夥人全體公同共有，各合夥人之權利及於合
    夥財產之全部，並無所謂應有部分存在。是以合夥財產之處
    分及其他之權利行使，應得合夥人全體之同意，始得為之，
    此觀民法第668 條、第827 條第2 項、第828 條第2 項規定
    自明。惟如公同共有物被一部分共有人所侵害而為處分，事
    實上無法取得其同意，如已得處分行為人以外之公同共有人
    全體之同意，自得單獨或共同起訴，要不能謂其當事人適格
    有所欠缺。惟所謂「事實上無法得公同共有人之同意」，係
    指在一般情形下，有此事實存在，依客觀判斷，不能得其同
    意而言，如公同共有人間利害關係相反，或所在不明等屬之
    ，此有司法院院字第1425號解釋、最高法院37年上字第6939
    號判例、97年度台上字第103 號判決意旨可資參照。次按合
    夥非有獨立之人格，其財產為各合夥人全體公同共有，故因
    合夥財產被合夥人中之一人侵害而涉訟者，除經該合夥人外
    之全體合夥人同意，得由其中一人或數人起訴外，應由除該
    合夥人外之全體合夥人為原告，其當事人之適格，始無欠缺
    ，此亦有最高法院96年度台上字第509 號判決意旨可資參照
    。準此，合夥實務上認為係具有當事人能力之非法人團體，
    另亦得以合夥人全體為當事人。查本件瑞華牙醫診所組織型
    態為合夥，合夥人僅有原、被告二人，業據原告提出合夥契
    約書及其公證證明各1 紙為憑，且為兩造所不爭執，堪信為
    真正。而原告係依不當得利之法律關係，訴請被告返還合夥
    為被告個人代為清償債務款項予全體合夥人，事實上無法徵
    得被告之同意，則依上開裁判意旨及說明，原告單獨提起本
    件訴訟，此部分之請求，並無當事人不適格問題，先予敘明
    。
２、再按稱合夥者，謂二人以上互約出資，以經營共同事業之契
    約。前項出資，得為金錢或他物，或以勞務代之，民法第66
    7 條第1 、2 項定有明文。又按合夥為二人以上互約出資以
    經營共同事業之契約，隱名合夥則為當事人約定一方對於他
    方所經營之事業出資，而分受其營業所生利益，及分擔其所
    生損失之契約。故合夥所經營之事業，係合夥人全體共同之
    事業，隱名合夥所經營之事業，則係出名營業人之事業，非
    與隱名合夥人共同之事業。苟其契約係互約出資以經營共同
    之事業，則雖約定由合夥人中一人執行合夥之事務，其他不
    執行合夥事務之合夥人，僅於出資之限度內負分擔損失之責
    任，亦屬合夥而非隱名合夥（最高法院42年台上字第434 號
    判例）。經查，兩造於98年3 月16日訂立合夥契約書，記載
    兩造同意合夥經營瑞華牙醫診所，其股份及盈餘分配比例為
    原告95%，被告5%，此有合夥契約書影本1紙在卷可稽，且為
    兩造所不爭執，故兩造間應係屬於互約出資以共同經營瑞華
    牙醫診所事業之合夥契約關係，此一事實，即屬明確。
３、又按各合夥人之出資及其他合夥財產，為合夥人全體之公同
    共有。又公同共有人之權利義務，依其公同關係所由規定之
    法律或契約定之。除前項之法律或契約另有規定外，公同共
    有物之處分，及其他權利之行使，應得公同共有人全體之同
    意。前述民法第668條、第828條分別定有明文。本件兩造就
    瑞華牙醫診所之合夥出資及合夥財產，於99年12月24日合夥
    契約屆滿前，核屬兩造所公同共有，於合夥財產清算完結前
    ，不因合夥契約之屆滿而當然消滅，是以系爭瑞華牙醫診所
    財產之處分，除契約另有訂定外，依上述說明，自應經合夥
    人全體之同意。
４、經查，系爭瑞華牙醫診所之健保給付之醫療費用為合夥財產
    之一部分，此為兩造所不爭執。原告固主張被告以瑞華牙醫
    診所之健保給付之醫療費用用以清償被告個人之所得稅款13
    3,770等語，並提出法務部行政執行署板橋行政執行處執行
    命令影本2紙為憑。惟查，本院依職權調閱該處97年度綜所
    稅執字第33012號全案卷宗資料結果，迄至99年8月19日止，
    上述行政執行程序僅執行扣押被告銀行帳戶後受償債權金額
    1,680元，此有法務部行政執行署板橋行政執行處執行（債
    權）憑證一紙附卷可參。按合夥事業，既仍須清算程序，始
    得分析合夥財產，在清算完結前，未經合夥人全體之同意，
    尚不得逕行分析或處分公同共有之合夥財產，已如前所述，
    則本件被告在合夥尚未清算完結前，未經原告即合夥人之同
    意，即以合夥財產清償個人債務，顯屬無法律上原因而獲利
    益，並因此致合夥財產受有損害，是原告為合夥利益，依不
    當得利法律關係，請求被告返還兩造公同共有體即瑞華牙醫
    診所1,680元，即屬有據。又原告就上開不當得利請求部分
    ，另請求加計自98年4月10日起計算之法定遲延利息。然按
    給付無確定期限者，債務人於債權人得請求給付時，經其催
    告而未為給付，自受催告時起，負遲延責任。其經債權人起
    訴而送達訴狀，或依督促程序送達支付命令，或為其他相類
    之行為者，與催告有同一之效力。民法第229條第2項定有明
    文。本件原告上開不當得利請求權，給付並無確定期限，惟
    經原告起訴而送達訴狀，已與催告有同一之效力，故就上述
    原告得請求之不當得利1,680元部分，其請求加計法定利率
    計算之遲延利息之始點，應自起訴狀繕本送達被告之翌日即
    99 年8月31日起算。
５、原告雖又主張依據民法第671條第2、3項之規定，原告得代
    位兩造合夥事業即瑞華牙醫診所受領被告應返還之上述不當
    得利債權等語。惟按，合夥之事務，如約定或決議由合夥人
    中數人執行者，由該數人共同執行之。合夥之通常事務，得
    由有執行權之各合夥人單獨執行之。但其他有執行權之合夥
    人中任何一人，對於該合夥人之行為有異議時，應停止該事
    務之執行，民法第671條第2、3項固有明文。然上述條文規
    定意旨，係規範合夥事業原則上應由合夥人全體執行之，例
    外則可約定或決議由合夥人中數人執行，然並非規定合夥事
    業之業務執行人即得代位受領債務人應清償合夥事業之債權
    。依此，姑不論兩造對於系爭合夥事業即瑞華牙醫診所之業
    務執行人究為原告或被告一節尚有爭執，縱認原告主張其為
    兩造合夥事業之業務執行人一節為真實，然前開民法第671
    條第2、3項之規定，既未規定合夥事業之業務執行人即得代
    位受領債務人應清償合夥事業之債權，則原告據此主張其為
    瑞華牙醫診所之執行業務之人，進而得代位受領被告應清償
    瑞華牙醫診所之債權云云，此一部分之請求，即屬無據，無
    從准許。
６、依上，原告訴之聲明第二項請求被告應給付兩造公同共有體
    即瑞華牙醫診所1,680元，及自99年8月31日起至清償日止，
    按週年利息5%計算之利息，此一部份之請求為有理由，逾此
    部分，則無理由，應予駁回。
(三)、關於原告訴之聲明第三項部分：
１、按就債之履行有利害關係之第三人為清償者，於其清償之限
    度內承受債權人之權利，但不得有害於債權人之利益，民法
    第312 條定有明文。準此，該第三人即得按其代位清償限度
    就債權人之權利，以自己之名義，行使債權人之權利。所謂
    第三人就債之履行有利害關係，係指該第三人因清償而發生
    法律上之利害關係者而言，是以物上保證人清償抵押權擔保
    之債權、合夥人清償合夥債務、連帶保證人清償保證之債務
    等，自均屬就債之履行有利害關係之第三人。
２、查原告主張其於98年4 月27日以郵政劃撥方式代被告清償積
    欠花旗銀行信用卡債務63萬元之事實，業據其提出郵政劃撥
    儲金存款收據影本2 紙、清償證明影本1 紙為證，且為被告
    所不爭執，堪信原告此部分之主張為真實。然被告辯稱原告
    並非利害關係人，無權代被告清償系爭款項等語。經查，兩
    造共同經營瑞華牙醫診所此一合夥事業之事實，已認定如前
    述，而瑞華牙醫診所登記負責人為被告，被告之債權人即美
    商花旗銀行遂向本院執行處聲請強制執行即扣押瑞華牙醫診
    所對第三人之債權，以清償被告個人積欠美商花旗銀行之債
    務，而原告既為瑞華牙醫診所之合夥人之一，堪認原告就上
    開債之履行為有利害關係之第三人。則原告代被告向美商花
    旗銀行清償系爭信用卡帳款債務，合於民法第312條之規定
    ，並於清償後，得依法承受花旗銀行之權利。從而，原告依
    民法第312條規定，請求被告應給付原告63萬元，及自清償
    日翌日即98年4月28日起至清償日止，按週年利息5%計算之
    利息，為有理由，應予准許。
(四)、關於原告訴之聲明第四項部分：
１、原告再主張被告以瑞華牙醫診所之健保帳戶內資金，用以清
    償其私人債務即上海銀行及廖碧玉之債權金額合計284,798
    元等語。被告對於上開合計284,798元之債務係以瑞華牙醫
    診所之帳戶內資金清償一節亦不爭執，則依前述(二)理由部分
    之說明，被告在系爭合夥財產未經清算完結前，未經原告即
    合夥人之同意，即以合夥財產清償個人債務，顯屬無法律上
    原因而獲利益，並因此致合夥財產受有損害，是原告為合夥
    利益，依不當得利法律關係，請求被告返還兩造公同共有體
    即瑞華牙醫診所284,798元，即屬有據。又原告就上開不當
    得利請求部分，另請求加計自98年8月24日起計算之法定遲
    延利息，然上開債務給付並無確定期限，惟經原告起訴而送
    達訴狀，已與催告有同一之效力，故就上述原告得請求之不
    當得利284,798元部分，其請求加計法定利率計算之遲延利
    息之始點，亦應自起訴狀繕本送達被告之翌日即99年8月31
    日起算。
２、又原告主張其得代位受領合夥事業之債權部份，此一部份之
    請求，亦與法律規定不合，理由已詳如前述，故原告此部分
    之請求，亦屬無據，應予駁回。從而，原告訴之聲明第四項
    請求被告應給付兩造公同共有全體即瑞華牙醫診所284,798
    元，及自99年8月31日起至清償日止，按週年利息5%計算之
    利息，此一部份為有理由，應予准許。逾此部分，則無理由
    ，應予駁回。
五、綜上所述，原告依據票據之法律關係，請求被告應給付原告
    20萬元，及自99年10月27日至清償日止，按週年利息6%計算
    之利息；又依據不當得利之法律關係，請求被告應給付兩造
    公同共有全體即瑞華牙醫診所286,478元（計算式為1,680＋
    284,798＝286,478元），及自99年8月31日起至清償日止，
    按週年利息5%計算之利息；再依據民法第312條規定，請求
    被告應給付原告63萬元，及自98年4月28日起至清償日止，
    按週年利息5%計算之利息；原告以上部分請求均為有理由，
    應予准許。其餘請求，尚乏依據，應予駁回。又兩造陳明願
    供擔保，聲請宣告假執行或免為假執行，經核原告勝訴部分
    ，合於法律規定，爰分別酌定相當之擔保金額宣告之；原告
    其餘假執行之聲請，因訴之駁回而失所依據，不予准許，應
    併予駁回。
六、因本案事證已臻明確，兩造其餘主張陳述及所提之證據，經
    本院審酌後，認為均與判決結果無影響，爰不一一論述，附
    此敘明。
七、據上論結，本件原告之訴為一部有理由，一部無理由，依民
    事訴訟法第79條、第390 條第2 項、第392 條第2 項，判決
    如主文。
中    華    民    國    100   年    7     月    15    日
                  民事第三庭    法  官  邱育佩
以上正本係照原本作成
如對本判決上訴，須於判決送達後20日內向本院提出上訴狀
中    華    民    國    100   年    7     月    15    日
                                書記官  彭麗紅